【裁判字號】    94,訴,765
【裁判日期】    950206
【裁判案由】    土地增值稅
【裁判全文】
高雄高等行政法院判決
                              94年度訴字第765號
                              .
原      告  甲○○
訴訟代理人  吳碧娟  律師
複 代 理人  王進輝  律師
被      告  台南縣稅捐稽徵處
代  表  人  乙○○  ○○
訴訟代理人  丙○○
            丁○○
上列當事人間因土地增值稅事件，原告不服台南縣政府中華民國
九十四年七月二十日府行法字第０九四００六九００一號訴願決
定，提起行政訴訟。本院判決如下：
    主  文
原告之訴駁回。
訴訟費用由原告負擔。
    事  實
壹、事實概要：
    緣原告於民國（下同）九十二年十月間向訴外人吳振興購買
    坐落台南縣白河鎮○○段五七一、五七三、五七三之三地號
    等三筆土地應有部分各二０００分之一，復於同年月與吳振
    興共同購買坐落台南縣新營市○○段八四二之五七地號、佳
    里鎮○○段一七三、一七四地號及台北縣樹林市○○段三九
    三地號等四筆公共設施保留地，雙方應有部分分別為一００
    ００分之九九九七、一００００分之三，一０００００分之
    九五四七八、一０００００分之四五二二，一００００分之
    九九九三、一００００分之七，一００００分之九九七三、
    一００００分之二七，造成上開七筆土地共有之事實，並於
    同年月逕向地政機關辦理共有物分割，分割後三筆應稅土地
    即白河鎮○○段五七一、五七三、五七三之三地號土地全部
    皆歸原告所有，而吳振興則取得新營市○○段八四二之五七
    地號、佳里鎮○○段一七三、一七四地號及樹林市○○段三
    九三地號等四筆免稅土地。嗣至九十三年一月間，原告將白
    河鎮○○段五七一地號分割出同段五七一之二地號，該五七
    一之二地號土地於同年二月間再與訴外人吳郭釵所有坐落永
    安段五七０地號土地合併為五七０地號，旋即又分割出永安
    段五七０、五七０之二、五七０之三地號等三筆土地，原告
    與吳郭釵各取得該三筆土地應有部分一０二分之二十及一０
    二分之八二；再就上開三筆土地辦理共有物分割後，吳郭釵
    取得永安段五七０地號，原告則取得五七０之二、五七０之
    三地號土地。嗣於同年五月間，原告就其取得之永安段五七
    ０之二、五七０之三地號土地，再與其所有之同段五七一地
    號土地，合併為五七一地號土地後，又分割出同段五七一之
    二地號。經上開一連串分割合併及再分割後，永安段五七一
    之二地號（第一次分割前為永安段五七一地號）之前次移轉
    現值由六十六年十一月每平方公尺五九二．九元（吳振興原
    應有部分二０００分之一九九九部分），及九十二年十月每
    平方公尺二五、０六八元（原告原應有部分二０００分之一
    部分），調高至九十二年十月每平方公尺三三、０五四．四
    元，原告隨即將該土地與訴外人吳欲俊、吳欲富及吳耀夏等
    三人所有坐落永安段五七二之一地號土地應有部分五分之二
    互易（土地登記簿登記原因記載為買賣），並於九十三年七
    月二日向被告申報土地移轉現值（與公告現值相同），因該
    申報之土地移轉現值低於前次移轉現值，致被告計算該土地
    之土地增值稅時，因該土地無漲價，故免課徵土地增值稅；
    嗣經被告發現上情，乃依財政部九十三年八月十一日台財稅
    字第０九三０四五三九七三０號解釋令規定，以該土地第一
    次分割前之前次移轉現值，計算土地漲價總數額，核課系爭
    土地之土地增值稅五八八、一二０元。原告不服，申請復查
    ，未獲變更，提起訴願，亦遭決定駁回，遂提起本件行政訴
    訟。
貳、兩造聲明：
一、原告聲明求為判決：訴願決定及原處分（復查決定含原核定
                      處分）均撤銷。
二、被告聲明求為判決：原告之訴駁回。
參、兩造之爭點：
甲、原告主張之理由：
一、按分別共有土地分割後，各人所取得之土地價值與其分割前
    應有部分價值相等者，免徵土地增值稅，平均地權條例施行
    細則第六十五條第一項定有明文。原告購買土地後，與他筆
    土地合併分割，分割後土地之價值相等，依平均地權條例施
    行細則第六十五條第一項規定無庸繳土地增值稅，先予敘明
    。
二、又應稅與免稅土地合併分割，係法令所許可，諸多案件均如
    此辦理，苟以此方式移轉土地應繳交鉅額稅款，政府主管機
    關應不准人民以此方式辦理，或於辦理時課徵稅捐，而非事
    後課徵稅捐，令人民不堪負擔稅捐，且僅對取得應稅土地之
    人課徵稅捐，取得免稅土地之人可免繳交稅捐，此亦與土地
    移轉登記時均約定由出售土地之人負擔土地增值稅有悖，並
    有違實質課稅原則及公平原則，原復查決定及訴願決定顯屬
    違法，應予撤銷。
三、本件土地業經多次移轉，與財政部九十三年八月十一日台財
    稅字第０九三０四五三九七三０號函示意旨已有不同，況該
    函示內容擴張移轉之解釋，逕引土地稅法第二十八條、第三
    十一條之規定，據為「應以其分割前之原規定地價或前次移
    轉現值為原地價」之依據，係增加法律所無規定之限制，明
    顯逾越該法律之解釋，前開釋示明顯違背法令，而據前開釋
    示所為之原復查決定及訴願決定即已違法，應予撤銷。
四、另依司法院釋字第二八七號解釋「行政機關基於法定職權就
    行政法規所為之釋示，係闡明法規之原意，性質上並非獨立
    之行政命令，故應自法規生效之日起有其適用。」依前開解
    釋意旨可知，行政機關就行政法規所為之釋示，係闡明法規
    之原意，不可逾越該法律而為解釋，財政部九十三年八月十
    一日台財稅字第０九三０四五三九七三０號函示意旨，係指
    免稅土地與應稅土地合併後，應稅土地再出售予第三人之情
    形而言，而本件為求土地之完整性已多次移轉，並非刻意墊
    高土地價格，倘以此對原告課徵土地徵值稅，全部之稅捐均
    由原告負擔，對原告甚不公平，有違實質課稅原則及公平原
    則，原復查決定及訴願決定即已違法，應予撤銷。
五、再按土地法第七十二條係有關土地變更登記之規定，不得執
    此作為分割非移轉之依據，況依土地法第一百七十八條第三
    款規定「規定地價後，曾經移轉之土地，於下次移轉時，以
    現移轉價超過前次移轉時地價之數額為標準。」本件即應以
    最後二次移轉之差價為漲價之數額，況依民法第八百二十五
    條規定「各共有人，對於他共有人因分割而得之物，按其應
    有部分，負與出賣人同一之擔保責任。」益徵分割共有物之
    性質與買賣同，分割共有物亦係移轉登記之一種，自應尊重
    契約當事人之約定。
六、又被告稱：「共有物之原物分割，只是將所有權之型態由共
    有變為單獨所有，將應有部分變為特定部分，非屬土地所有
    權移轉，故縱使共有土地在分割前已有漲價，該漲價之利益
    對所有人而言仍未實現，則因分割使各共有人就存在於共有
    物全部之應有部分互相移轉之結果，各共有人就其取得部分
    土地既存價值業已概括承受，．．．」云云，惟倘共有物之
    原物分割，只是將所有權之型態由共有變為單獨所有，將應
    有部分變為特定部分，非屬土地所有權移轉，則各共有人就
    其取得之部分憑何概括承受既存價值，蓋應稅土地及免稅土
    地各共有人均有應有部分，僅對分得應稅土地者課徵土地增
    值稅，而取得免稅土地者無庸負擔任何稅賦，有違實質課稅
    及租稅公平原則，法理事理至明。
七、況系爭土地多次移轉，係為調整地形，使持有之土地地形完
    整，原告因而將白河鎮○○段五七一地號土地與鄰地所有權
    人吳郭釵所有白河鎮○○段五七０地號土地部分土地互易，
    使地形完整，有地籍圖、契約書可稽。另原告再將所有之白
    河鎮五七一之二地號土地與鄰地所有權人吳欲俊、吳欲富及
    吳耀夏三人互易渠等所有之白河鎮○○段五七二之一地號土
    地持分五分之三，亦有地籍圖、土地買賣所有權契約書、土
    地增值稅免稅證明書、土地登記謄本及所有權狀可稽，多次
    移轉係為調整地形，非如被告所言以多次移轉方式墊高土地
    價值。
八、再按「土地漲價總數額之計算，應自該土地所有權移轉或設
    定典權時，經核定之申報移轉現值中減除左列各項後之餘額
    ，為漲價總數額：一、規定地價後，未經過移轉之土地，其
    原規定地價。規定地價後，曾經移轉之土地其前次移轉現值
    。」土地稅法第三十一條第一項第一款定有明文。法律明文
    規定以「前次移轉現值」作為課稅基準，未賦予行政機關以
    其他基準作為計算依據之裁量權，被告自行依其他標準課稅
    ，有違依法行政原則，原復查決定及訴願決定即已違法，應
    予撤銷。
九、另土地法第一百七十八條列舉土地所有權移轉之情形，既將
    絕賣移轉、繼承、贈與移轉分別列舉，而未將分割特別列出
    ，益徵土地法第一百七十八條第三款之移轉，應包括分割在
    內，併予敘明。
乙、被告主張之理由：
一、本件原告向吳振興購買系爭永安段五七一之二地號土地之原
    母號五七一地號土地之些微應有部分二０００分之一，利用
    創設共有分割取得永安段五七一地號之應稅土地，不但有違
    一般土地共有之常態，亦不利於土地之利用及經濟融通，且
    於極短時間內，將永安段五七一地號土地所分割出之五七一
    之二地號之應稅土地出售予他人，顯係原告利用創設應課徵
    土地增值稅之土地與免徵公共設施保留之共有關係，巧妙刻
    意安排創設共有物分割，利用地價改算原則，墊高應稅土地
    之前次移轉現值，使該前次移轉現值高於公告現值，而毋須
    繳納土地增值稅，實則原告購買極微小持分之應稅土地與公
    共設施保留地，再辦理共有物分割等行為，均係刻意塑造之
    法律形式，其目的無非為取得及出售系爭土地，利用私法關
    係轉換以達規避公法上義務之行為，以規避該應稅土地出售
    時應課徵之土地增值稅甚明，原告訴稱僅係為求土地之完整
    性，並非刻意墊高系爭土地，與事實不符。
二、按行為時土地稅法第二十八條、第三十一條第一項第一款及
    土地稅法施行細則第四十七條之規定，於規定地價後，曾經
    移轉之土地再經所有權移轉或設定典權而須申報繳納土地增
    值稅時，該土地增值稅之核計，稅捐稽徵機關應以經核定之
    申報移轉現值中減除其「前次移轉現值」為漲價總數額。又
    由於在一般正常之情形下，稅捐稽徵機關以地政機關改算之
    前次移轉現值數額核定之土地增值稅，與以分割前各筆土地
    之前次移轉現值數額核計之土地增值稅，二者數額並無明顯
    差距，故稅捐稽徵機關為方便計算，實務上均慣例透過地政
    連線系統直接查詢並以地政機關分算之「前次移轉現值」數
    額核定土地增值稅；惟稅捐稽徵機關若認為依共有土地（所
    有權）分割改算地價原則之規定所分算之「前次移轉現值」
    核計土地增值稅，有違實質課稅原則及租稅公平時，稅捐稽
    徵機關自仍得依土地稅法之相關規定核計土地增值稅，蓋共
    有土地（所有權）分割改算地價原則僅係對於土地分割時，
    其分割後土地之原規定地價（或前次移轉現值）、最近一次
    申報地價如何分割改算所為之規定，其目的亦有將共有土地
    分割前多數前次移轉現值調和為單一數據方便登錄在分割後
    之各宗土地登記簿之用意；至土地所有權之移轉，其土地漲
    價總額之計算，則應依土地稅法第三十一條之規定辦理，是
    有關分割改算乃為地政機關之權責，而課徵土地增值稅則屬
    被告之職責，故關於土地增值稅之計算，最終仍應依據土地
    稅法之相關規定為之，自不待言，復為內政部九十三年十二
    月三日台內地字０九三００七四九八七號函示略以：「於土
    地所有權部地價備註事項欄及地價改算通知書應加註並列印
    『前次移轉現值資料，於課徵土地增值稅時，仍應以稅捐稽
    徵機關核算者為依據』．．．」在案，從而系爭土地被告以
    其分割前之前次移轉現值為原地價，計算漲價總數額，補徵
    土地增值稅，依法並無違誤。
三、按司法院釋字第四二０號解釋：「涉及租稅事項之法律，其
    解釋應本於租稅法律主義之精神，依各該法律之立法目的，
    衡酌經濟上之意義及實質課稅之公平原則為之。」故實質課
    稅原則乃為租稅法律主義之內涵及當然趨歸，是在解釋及適
    用稅法時，應以人民之實際經濟地位及一定事實為依歸，俾
    使稅捐之課徵與實質相符。又共有物分割之性質，雖係採移
    轉主義，即認為共有物分割乃各有人彼此互相移轉、讓與部
    分權利（最高法院八十五年台上字第二六七六號判例、司法
    院釋字第一七三解釋參照），但非謂共有物分割性質上為所
    有權移轉之一種，共有土地分割時即應課徵土地增值稅，蓋
    民法所關注為當事人間權利之分配及對善意第三人之保護，
    土地稅法則是從當事人經濟事實變動及課稅能力出發，二者
    立法目的及觀察角度不同，依司法院釋字第四二０號解釋意
    旨，涉及租稅事項之法律，其解釋仍應依各該法律之立法目
    的，衡酌人民實際經濟上之意義及實質課稅之公平原則為之
    。就土地增值稅而言，原則上是以不勞而獲之土地自然增值
    作為課稅標的，即於土地所有權人所持有之土地發生「移轉
    」行為時，應就其交易所得中非因勞力投施而增加之受益部
    分予以課徵土地增值稅。是土地稅法第二十八條規定土地增
    值稅之課徵範圍，應以土地所有權之移轉而受有利益為前提
    要件，於土地所有權人因土地移轉而受有利益時，再就其所
    受利益中非因不勞投施之土地增值部分課以土地增值稅。
四、又按共有土地分割之情形而言，各該共有土地雖具所有權移
    轉之形式，但因所有權之變動僅及於共有人間，各共有人之
    所有權由原先存在於各共有土地上抽象之應有部分變成特定
    土地之單獨所有權，其所有權狀態雖有變動，但對於各共有
    人而言，如其分割前之應有部分價值與分割後持有土地價值
    相等者，並未因此狀態而受有利益（即無所得），仍不符前
    開土地增值稅之課稅要件，各共有人於土地分割後，既未因
    分割而有利得，自無從對其課徵土地增值稅，始符實質課稅
    原則。故土地稅法第二十八條所規定「已規定地價之土地，
    於所有權『移轉』時，應按其土地漲價總數額徵收土地增值
    稅」中「移轉」之定義，應按土地增值稅立法目的採限縮解
    釋，限定於土地所有權移轉後土地所有權人獲有利益者，如
    土地所有權人並未因該移轉行為而獲有利益者（如共有土地
    分割），則該未獲得利益之移轉行為，未符土地稅法第二十
    八條所定「移轉」之要件，不屬土地增值稅課徵標的，換言
    之，土地稅法第二十八條所定之「移轉」並不包括「共有物
    分割」在內（最高行政法院五十六年判字第一四四號判例、
    鈞院九十三年度訴字第七二一號及七七０號判決亦持相同見
    解）。
五、本件共有土地分割時，因各共有人並無獲有利益，依土地稅
    法施行細則第四十二條第二項、第四項（即平均地權條例施
    行細則第六十五條第一項、第三項）規定，自不得對其課徵
    土地增值稅。系爭土地於分割後再出售予第三人辦理所有權
    移轉時，原告既已是該土地合法登記之所有權人，亦是實際
    實現利得之人，除為土地稅法第五條及第二十八條所規定，
    應申報移轉現值繳納土地增值稅之納稅義務人外，應依土地
    稅法第三十一條第一項第一款之規定，應以經核定之申報移
    轉現值中減除其原規定地價或前次移轉現值為漲價總數額，
    課徵土地增值稅。至於原告如認因負擔本件土地增值稅而受
    有損害，則屬共有人間內部求償之問題。又原告所舉民法第
    八百二十五條乃係對共有人應負分得物瑕疵擔保責任所為規
    定，亦與本案依稅法規定應以原告為納稅義務人並無任何關
    聯，併予陳明。
六、按行政機關基於法定職權，就行政法規所為之釋示，係闡明
    法規之原意，性質上並非獨立之行政命令，故應自法規生效
    日之日起有其適用，準此，財政部九十三年八月十一日台財
    稅字第０九三０四五三九七三號令旨在闡明土地稅法相關法
    規原意，被告所屬新化分處並非以該函令作為補徵系爭土地
    增值稅之法源依據，而係依土地稅法第二十八條及第三十一
    條規定核課系爭土地增值稅，故並無違反租法律主義；又按
    財政部七十四年十二月四日台財稅字第二五八０五號函釋規
    定：「稅捐稽徵法第二十一條第二項規定，在前項核課期間
    內，經另發現應徵之稅捐者，仍應依法補徵或並予處罰。所
    謂『另發現應徵之稅捐』，只須其事實不在行政救濟（即復
    查、訴願、行政訴訟，但不包括原核定）裁量範圍內，均屬
    『另發現應徵之稅捐』．．．。」又納稅義務人經該稅捐稽
    徵機關核定之案件，如經過法定期間而納稅義務人未申請復
    查或行政爭訟，其查定處分，固具有形式上之確定力，惟稽
    徵機關如發現原處分確有短徵，為維持課稅公平原則，基於
    公益上之理由，要非不可自行變更原查定處分，而補徵其應
    繳之稅額（最高行政法院五十八年判字第三十一號判例參照
    ）。則被告就系爭土地於核課期間內既經發現有應徵之稅捐
    ，自得依法對原告補徵，於法並無不合。
    理  由
一、按「已規定地價之土地，於土地所有權移轉時，應按其土地
    漲價總數額徵收土地增值稅。」、「土地漲價總數額之計算
    ，應自該土地所有權移轉或設定典權時，經核定之申報移轉
    現值中減除左列各項後之餘額，為漲價總數額：一、規定地
    價後，未經過移轉之土地，其原規定地價。規定地價後，曾
    經移轉之土地，其前次移轉現值。」、「本法第三十一條所
    稱土地漲價總數額，在原規定地價後曾經移轉之土地，於所
    有權移轉或設定典權時，以其申報移轉現值超過前次移轉時
    申報之現值之數額為準。」、「土地交換，應分別向原土地
    所有權人徵收土地增值稅。」分別為土地稅法第二十八條前
    段、第三十一條第一項第一款、土地稅法施行細則第四十七
    條、第四十二條第一項所明定。
二、本件原告於九十二年十月間向訴外人吳振興購買坐落台南縣
    白河鎮○○段五七一、五七三、五七三之三地號等三筆土地
    應有部分各二０００分之一，復於同年月與吳振興共同購買
    坐落台南縣新營市○○段八四二之五七地號、佳里鎮○○段
    一七三、一七四地號及台北縣樹林市○○段三九三地號等四
    筆公共設施保留地，雙方應有部分分別為一００００分之九
    九九七、一００００分之三，一０００００分之九五四七八
    、一０００００分之四五二二，一００００分之九九九三、
    一００００分之七，一００００分之九九七三、一００００
    分之二七，造成上開七筆土地共有之事實，並於同年月逕向
    地政機關辦理共有物分割，分割後三筆應稅土地即白河鎮○
    ○段五七一、五七三、五七三之三地號土地全部皆歸原告所
    有，而吳振興則取得新營市○○段八四二之五七地號、佳里
    鎮○○段一七三、一七四地號及樹林市○○段三九三地號等
    四筆免稅土地。嗣至九十三年一月間，原告將白河鎮○○段
    五七一地號分割出同段五七一之二地號，該五七一之二地號
    土地於同年二月間再與訴外人吳郭釵所有坐落永安段五七０
    地號土地合併為五七０地號，旋即又分割出永安段五七０、
    五七０之二、五七０之三地號等三筆土地，原告與吳郭釵各
    取得該三筆土地應有部分一０二分之二十及一０二分之八二
    ；渠等二人其後再就上開三筆土地辦理共有物分割，由吳郭
    釵取得永安段五七０地號，原告則取得五七０之二、五七０
    之三地號土地。嗣於同年五月間，原告就其取得之永安段五
    七０之二、五七０之三地號土地，再與其所有之同段五七一
    地號土地，合併為五七一地號土地後，又分割出同段五七一
    之二地號。經上開上開一連串分割合併及再分割後，永安段
    五七一之二地號（第一次分割前為永安段五七一地號）之前
    次移轉現值由六十六年十一月每平方公尺五九二．九元（吳
    振興原應有部分二０００分之一九九九部分），及九十二年
    十月每平方公尺二五、０六八元（原告原應有部分二０００
    分之一部分），調高至九十二年十月每平方公尺三三、０五
    四．四元，原告隨即將該土地與訴外人吳欲俊、吳欲富及吳
    耀夏等三人所有坐落永安段五七二之一地號土地應有部分五
    分之二互易（土地登記簿登記原因記載為買賣），並於九十
    三年七月二日向被告申報土地移轉現值（與公告現值相同）
    ，因該申報之土地移轉現值低於前次移轉現值，致被告計算
    該土地之土地增值稅時，因該土地無漲價，故免課徵土地增
    值稅；嗣經被告發現上情，乃依財政部九十三年八月十一日
    台財稅字第０九三０四五三九七三０號解釋令規定，以該土
    地第一次分割前之前次移轉現值，計算土地漲價總數額，核
    課系爭土地之土地增值稅五八八、一二０元等情，業據兩造
    分別陳明在卷，復有台南縣土地建物異動清冊、土地登記謄
    本、土地卡、土地增值稅（土地現值）申報書、共有土地分
    割明細表、地價改算表及土地增值稅繳款書等影本附原處分
    卷可稽，洵堪認定。而原告提起本件訴訟係以：(一)系爭土地
    與他筆土地辦理合併分割，因其分割後土地價值相等，則依
    平均地權條例施行細則第六十五條第一項之規定，自不須繳
    納土地增值稅；又應稅土地與免稅土地合併分割，既為法令
    所許可，詎稅捐稽徵機關又於事後課徵稅捐，且僅對取得應
    稅土地之人課徵鉅額稅捐，實有違實質課稅原則及公平原則
    ；(二)又財政部九十三年八月十一日台財稅字第０九三０四五
    三九七三０號函釋意旨係指免稅土地與應稅土地合併後，應
    稅土地再出售予第三人之情形而言，然系爭土地多次移轉，
    係為調整地形，使持有之土地地形完整，並非刻意墊高土地
    價值，被告竟依上開函釋對原告課徵土地增值稅，即有未合
    ；(三)土地稅法第三十一條第一項第一款規定應以前次移轉現
    值作為課稅基準，並未賦予行政機關以其他基準做為計算依
    據之裁量權，被告自行依其他標準課稅，自有違依法行政原
    則；而財政部前開函釋，逕引土地稅法第二十八條及第三十
    一條規定，作為「以分割前之原規定地價或前次移轉現值為
    原地價」之根據，予以補徵土地增值稅，亦屬增加法律所無
    之限制，故本件應參照土地法第一百七十八條第三款規定，
    以最後二次移轉之差價為漲價數額，課徵土地增值稅。(四)再
    按土地法第七十二條係有關土地變更登記之規定，不得執此
    作為分割非移轉之依據；另依民法八百二十五條之規定，各
    共有人對於分得之物負與出賣人同一之擔保責任，由此足見
    分割共有物之性質與買賣同，亦係移轉登記之一種；(五)倘共
    有物之原物分割，非屬土地所有權移轉，則各共有人就其取
    得之部分憑何概括承受既存價值，僅對分得應稅土地者課徵
    土地增值稅，而取得免稅土地者無庸負擔任何稅賦，顯有違
    實質課稅及租稅公平等語，資為論據。
三、經查，已規定地價之土地分割時，其分割後各宗土地之原規
    定地價或前次移轉申報現值、最近一次申報地價及當期公告
    土地現值之計算方法，原規定在平均地權條例施行細則第二
    十三條第一項，嗣因內政部所頒訂之「土地分割改算地價原
    則」已有詳細規定，現行平均地權條例施行細則第二十三條
    第一項已將土地分割改算地價之規定刪除，故現行之計算方
    法係依內政部所頒訂「土地分割改算地價原則」為之；而依
    該土地分割改算地價原則規定，共有土地所有權之分割，其
    分割後之原地價（原規定地價、前次移轉現值）之計算原則
    ，在計算過程中，如原地價年月不同，應以物價指數調整為
    同一基期；另有關共有物分割價值之計算，依平均地權條例
    施行細則第六十五條之規定，係以分割當時之公告土地現值
    為準。因共有物分割常涉及多筆共有土地，而每筆土地各共
    有人應有部分之前次移轉現值或有不同，為簡化分割後各宗
    土地前次移轉現值之登載，並作為稅捐稽徵機關計算分割後
    課徵土地增值稅之參考，故土地分割時，如原地價年月不同
    ，應以物價指數調整為同一基期，再以該調整後之數額作為
    前次移轉現值登載於土地登記簿，並依平均地權條例施行細
    則第二十三條第二項規定通知稅捐稽徵機關。然上開土地分
    割調整後之前次移轉現值，與一般未經分割改算之土地移轉
    （如買賣、互易、贈與等）時重新登載之前次移轉現值，係
    以移轉當時之年月及納稅義務人向稅捐稽徵機關申報之土地
    現值即移轉現值（依規定只能大於或等於土地公告現值，不
    得小於土地公告現值）為準，並不相同；土地分割後調整之
    前次移轉現值之年月與其基期之調整有關，但與分割之日期
    並無關聯，其數額係按物價指數調整，亦與土地公告現值無
    關，其差異之原因在於土地分割只是將所有權之形態由共有
    變為單獨所有，即將應有部分變為特定部分，其權利價值仍
    由原所有人繼續保有，縱使該土地在分割前已有漲價，因該
    漲價之利益對所有人而言，尚未實現，核與土地稅法第三十
    一條所謂「土地所有權移轉」之定義，係指移轉後所有人已
    有所變動，原所有人已取得土地自然漲價之利益，故應予課
    徵土地增值稅之情形，並不相同，是共有土地分割後，各人
    所取得之土地價值與其分割前應有部分價值相等者，免徵土
    地增值稅；則土地共有人於土地分割後，將取得之土地再出
    售與第三人，稅捐稽徵機關不以分割時調整之前次移轉現值
    ，而以分割前之前次移轉現值計算土地漲價總數額之基準，
    核課土地增值稅，亦足以反應該土地自然漲價之實際情形，
    且未增加所有人之負擔，並無違反實質課稅及公平課稅原則
    之精神，且符合土地稅法第三十一條第一項第一款之規定。
    查，本件原告係先向訴外人吳振興購得永安段五七一地號等
    三筆土地之應有部分各二０００分之一，隨即又與吳振興共
    同購買新營段八四二之五七地號等四筆公共設施保留地，由
    原告及吳振興就上開七筆土地形成共有關係，並辦理共有物
    分割，由原告取得永安段五七一地號等三筆應稅土地全部，
    吳振興則取得上開四筆公共設施保留地全部，嗣後原告復將
    其分得之系爭五七一地號土地分割後，再與其他土地合併再
    分割，該土地地號已由原五七一地號變更為五七一之二地號
    ，原告再將五七一之二地號土地與訴外人吳欲俊等人之土地
    互易，經被告以該土地第一次分割前之前次移轉現值，計算
    土地漲價總數額，核課系爭土地增值稅，揆諸首揭法律規定
    及說明，並無不合。
四、次按「涉及租稅事項之法律，其解釋應本於租稅法律主義之
    精神，依各該法律之立法目的，衡酌經濟上之意義及實質課
    稅之公平原則為之。」司法院釋字第四二０號解釋可資參照
    。是租稅法所重視者，應為足以表徵納稅能力之實質的經濟
    事實，而非其外觀之法律行為或形式上之登記事項，對實質
    上相同經濟活動所產生之相同經濟利益，應課以相同之租稅
    ，始符合租稅法律主義所要求之公平及實質課稅原則。而實
    質課稅原則為租稅法律主義之內涵及當然歸趨，故有關課徵
    租稅構成要件事實之判斷及認定，自亦應以其實質上經濟事
    實關係及所產生之實質經濟利益為準，而非以形式外觀為準
    ，否則勢將造成鼓勵投機或規避稅法之適用，無以實現租稅
    公平之基本理念及要求（最高行政法院八十二年度判字第二
    四一０號判決參照）。是則倘若在經濟面上實質上已具備課
    徵土地增值稅之納稅義務人，竟違反法律實質及公平課稅之
    立法意旨，不當的利用法律上之形式或法律行為，蓄意製造
    外觀上或形式上存在之法律關係或法律狀態，規避或免除其
    應納之土地增值稅，為確保租稅公平，仍應以事實上存在之
    實質，就具體個案判斷其應課徵之土地增值稅。易言之，按
    租稅法「實質課稅原則」，並衡酌禁止為達成某種經濟目的
    而濫用租稅法律上方式，以規避納稅義務之「禁止租稅規避
    行為原則」，為防止規避租稅而確保租稅之徵收，在法律關
    係之外觀真實之事實或經濟負擔狀態有所不同時，仍應以事
    實上存在之實質，就具體個案從事個別之判斷，藉以決定應
    否課徵租稅及其課徵範圍。否則對於選擇正當行為而符合課
    稅構成要件之納稅義務人而言，將產生不公平之現象。
五、又按土地稅法第二十八條、第三十一條第一項第一款及土地
    稅法施行細則第四十七條之規定，於規定地價後，曾經移轉
    之土地再經所有權移轉或設定典權而須申繳土地增值稅時，
    該土地增值稅之核計，稅捐稽徵機關應以經核定之申報移轉
    現值中減除其前次移轉現值為漲價總數額。惟於一般正常之
    情形下，稅捐稽徵機關以地政機關按前開土地分割改算地價
    原則規定分算之前次移轉現值數額為據，而核定之土地增值
    稅，與以分割前各筆土地之前次移轉現值數額核計之土地增
    值稅，二者數額並無明顯差距，故於一般稅捐稽徵作業上，
    稅捐稽徵機關基於便宜計算，乃於慣例上均以前開地政機關
    分算之「前次移轉現值」數額核定土地增值稅，惟稅捐稽徵
    機關若認依土地分割改算地價原則之規定所分算之「前次移
    轉現值」核計土地增值稅，有違實質課稅原則及租稅公平原
    則時，稅捐稽徵機關自仍得依土地稅法之相關規定核計土地
    增值稅，蓋土地分割改算地價原則係就土地分割時，其分割
    後土地之原規定地價（或前次移轉現值）、最近一次申報地
    價及當期公告土地現值如何分割改算所為之規定，其目的亦
    有將共有土地分割前多數前次移轉現值簡化為單一數據方便
    登錄在分割後之各宗土地登記簿之用意；至土地所有權之移
    轉，其土地漲價總數額之計算，則應依土地稅法第三十一條
    之規定辦理，且該分割改算地價為地政機關之權責，惟課徵
    土地增值稅屬稅捐稽徵機關之職責，故關於土地增值稅之計
    算，最終仍應依據土地稅法之相關規定為之，始為正辦。查
    ，本件原告利用公共設施保留地免徵土地增值稅之規定取巧
    操作，於九十二年十月間先向訴外人吳振興購買永安段五七
    一地號等三筆應稅土地，再與吳振興共同購買新營段八四二
    之五七地號等四筆免稅土地，然原告所取得上開應稅地及吳
    振興所取得之上開免稅地之應有部分比例均極微小，不但有
    違一般土地共有之常態，且亦不利於土地之利用及經濟融通
    。又原告與吳振興隨即將上開七筆土地辦理共有物分割，並
    由原告取得之永安段五七一地號等三筆應稅土地。則由上開
    土地共有、分割之情形觀之，原告顯係利用高價之公共設施
    保留地（移轉時免徵土地增值稅），以分割改算地價之方式
    ，先墊高其分得應稅之土地之前次移轉現值，以規避該土地
    再移轉時應課徵之土地增值稅。而原告取得上開永安段五七
    一地號土地，該土地之前次移轉現值已墊高至每平方公尺二
    八、五七二．七元，然仍低於當期土地公告現值每平方公尺
    二九、０００元，故繼續將該土地分割，並利用與其他土地
    合併再分割等一連串巧妙刻意安排，終使上開永安段五七一
    地號土地再分割為五七一及五七一之二地號二筆土地，且將
    原告欲出售之五七一之二地號土地之前次移轉現值，繼續墊
    高至每平方公尺三三、０五四．五元（已高於當期土地公告
    現值每平方公尺二九、０００元），再將該土地與訴外人吳
    欲俊等人之土地互易，並於九十三年七月二日向被告申報土
    地移轉現值（與公告現值相同），因該申報之土地移轉現值
    低於前次移轉現值，致被告計算該土地之土地增值稅時，因
    該土地無漲價，故免課徵土地增值稅。原告雖主張系爭土地
    第一次分割後，繼續將該土地分割，並與其他土地合併再分
    割，乃係為調整土地地形，並將其永安段五七一之二地號土
    地，與吳欲俊等人共有之同段五七二之一地號土地互易，非
    如被告所言係以多次移轉方式墊高土地前次移轉現值云云。
    然查，系爭土地第一次分割後，原告取得之永安段五七一地
    號乃為可分割之土地，如原告上開主張屬實，其只要將該土
    地直接分割為三筆，再將其中二筆分別與欲調整地形之訴外
    人吳郭釵及吳欲俊等人之土地互易，即可達到目的，然原告
    卻捨此而不由，而迂迴地利用土地分割、合併、再分割等方
    式，化簡為繁，而有違一般土地交易之常態，故其顯有利用
    土地分割分算地價之方式，達到其墊高系爭土地前次移轉現
    值，以規避該土地移轉（互易）時應課徵之土地增值稅之目
    的，至為明確，原告上開主張，乃屬卸責之詞，自不可採。
六、按「為實施漲價歸公，土地所有權人於申報地價後之土地自
    然漲價，應依第三十六條規定徵收土地增值稅。．．．。」
    為平均地權條例第三十五條所明定。系爭土地之前次移轉現
    值，既係由原告刻意利用土地分割改算地價之規定，墊高其
    前次移轉現值，其所墊高之前次移轉現值部分，實際上已使
    該部分自然漲價發生不必繳納土地增值稅之效果，核其所為
    顯係利用私法關係轉換以達規避公法上義務之行為，而當事
    人利用私法自治原則，形成與經濟事實不相當之法律形式，
    藉以免除或減輕租稅之負擔時，應捨棄當事人所刻意塑造之
    法律外觀，而就其經濟內容課徵租稅（陳敏著租稅課徵與經
    濟事實之掌握，七十一年十二月政大法律第二六卷第二四頁
    參照）。綜觀本件原告及訴外人吳振興二人為了移轉（互易
    ）系爭土地，刻意安排土地共有再辦理共有物分割，利用土
    地分割改算地價，墊高應稅地之前次移轉現值，使該前次移
    轉現值高於土地公告現值，致該土地因已無自然漲價數額，
    而無須繳納土地增值稅，實則渠等安排之土地買賣、共同購
    買公共設施保留地、辦理共有物分割及土地分割、合併、再
    分割等行為均係刻意塑造之法律形式，其目的僅係為移轉（
    互易）系爭永安段五七一之二地號土地，並規避繳納土地增
    值稅，其利用私法關係轉換以達規避公法上義務之行為，實
    已違反實質課稅及租稅公平原則。故被告於原告將系爭永安
    段五七一之二地號土地與訴外人吳欲俊等人之土地互易時，
    將前次移轉現值更改回第一次分割前之前次移轉現值計算土
    地漲價總數額，核課系爭土地之土地增值稅，揆諸首揭說明
    ，亦無不合。
七、再按租稅法之法源包括憲法、法律、命令、解釋、判例及條
    約等，由於法律位階不同，故有法律不得牴觸憲法，命令不
    得牴觸憲法或法律之規定，以定其效力；換言之，上列各項
    均係租稅法之法源，故行政機關所為之解釋函令固屬一種行
    政命令，然其並非全然排除其適用上之適法性，解釋函令之
    規定既為實施母法而設，則祇要不逾越母法規定之範圍，仍
    屬租稅法法源之一，本身自有其效力，要無疑義；另參照司
    法院釋字第二八七號解釋「行政機關基於法定職權，就行政
    法規所為之釋示，係闡明法規之原意，性質上並非獨立之行
    政命令，固應自法規生效之日起有其適用。」之意旨，此類
    解釋函令並不生何時生效或溯及既往問題，法理甚明。查，
    財政部九十三年八月十一日台財稅字第０九三０四五三九七
    三０號函釋意旨，仍係財政部基於中央稅捐稽徵主管機關之
    職權，就原持有應稅土地之土地所有權人，利用應稅土地與
    免徵或不課徵土地增值稅之土地，取巧安排形成共有關係，
    經分割後再移轉應稅土地之情形者，仍應以其分割前之原規
    定地價或前次移轉現值為原地價，計算漲價總數額課徵土地
    增值稅，其係在闡明實質課稅原則及土地稅法第二十八條、
    第三十一條規定之原意，使條文得為正確、正當之適用，其
    解釋本身並無創設或變更法律之效力，與上述規定之立法目
    的相符，揆諸前揭司法院解釋意旨，自不生何時生效或溯及
    既往問題。況且，被告並非單純以該函令作為補徵系爭土地
    增值稅之法源依據，而仍係依土地稅法第二十八條及第三十
    一條規定核課系爭土地增值稅，並無違反租稅法律原則。是
    原告主張上開財政部函釋意旨，逕引土地稅法第二十八條及
    第三十一條規定，作為「以分割前之原規定地價或前次移轉
    現值為原地價」之根據，予以補徵土地增值稅，乃屬增加法
    律所無之限制，故本件應參照土地法第一百七十八條第三款
    規定，以最後二次移轉之差價為漲價數額，課徵土地增值稅
    云云，自不足採。
八、又按「實施都市平均地權條例第一條載明，本條例所未規定
    者，應適用土地法及其他法律有關之規定。土地法第七十二
    條所謂土地權利變更，係將土地權利之移轉，與分割、合併
    等並舉，則所謂移轉，應不包括分割而言。復按同法第一百
    七十八條列舉土地所有權移轉之情形，有絕賣移轉，繼承及
    贈與移轉，亦未規定分割為移轉之一種。查共有物之分割，
    係將共有人之共有權變更為單獨所有，與所有權之移轉係屬
    所有權主體之變更之情形，顯不能混為一談。依上開條例第
    五章規定，土地所有權移轉而有自然漲價者，固應課徵土地
    增值稅，惟共有土地之分割，既難認為土地所有權之移轉，
    自不能就之課徵土地增值稅。」最高行政法院五十六年判字
    第一四四號著有判例。揆諸前揭判例意旨，共有物之原物分
    割，只是將所有權之型態由共有變為單獨所有，將應有部分
    變為特定部分，故未符土地稅法第二十八條所定「移轉」之
    要件，不屬土地增值稅課徵標的。換言之，土地稅法第二十
    八條所定之「移轉」並不包括「共有物分割」在內，故縱使
    共有土地在分割前已有漲價，該漲價之利益對所有人而言，
    仍尚未實現，則因分割使各共有人就存在於共有物全部之應
    有部分，互相移轉之結果，各共有人就其取得部分土地既存
    價值業已概括承受。從而，在原告將因共有物分割而取得之
    系爭土地出售（或互易）予第三人，並辦理所有權移轉登記
    時，原告除已是該土地合法登記之所有權人，為土地稅法第
    五條及第二十八條所規定，應申報移轉現值繳納土地增值稅
    之納稅義務人外，亦是實際實現利得之人，自應負繳納土地
    增值稅之義務。又上開共有物分割互相移轉之結果，原告既
    已取得系爭土地單獨所有權，是上開所稱「既存價值」一詞
    ，除其所產生權利義務之法律效果外，自亦包括承受系爭土
    地之「土地自然漲價利益」，然因本件因共有土地分割而為
    改算地價後之前次移轉現值，係原告蓄意規避稅捐之脫法行
    為所產生之結果，且違反租稅公平原則，故而被告認該改算
    後之前次移轉現值在稅法上並無意義，且捨而不用，並非否
    定該共有物分割登記之法定效力。簡言之，原告因共有土地
    分割而取得系爭土地，而為該土地之所有權人，其再將該土
    地出售時，即為該土地增值稅之納稅義務人，亦是該土地自
    然漲價收益實現之人，故本件被告對原告補徵系爭土地增值
    稅，依法並無不合。原告主張被告僅對其課徵土地增值稅，
    而取得免稅土地之訴外人吳振興卻不必負擔土地增值稅，顯
    有違實質課稅及租稅公平云云，亦不可採。
九、又財政部及內政部為因應上開規避土地增值稅之案例，已發
    布應變措施，即個案如採實質課稅原則，以共有土地分割前
    之原規定地價或前次移轉現值為原地價，計算漲價總數額課
    徵土地增值稅，基於課稅公平原則，併同該應稅土地辦理共
    有物分割之其他土地之原地價，應予更改或通知該其他土地
    所屬稽徵機關更改為分割前之原規定地價或前次移轉現值，
    並將更改之結果通知地政機關。而地政機關登記作業，就有
    關納稅義務人利用應稅土地與免稅土地辦理共有物分割，墊
    高應稅土地前次移轉現值，該土地之前次移轉現值改算仍應
    由地政機關辦理地價改算事宜，惟於土地所有權部地價備註
    事項欄及地價改算通知書應加註並列印「前次移轉現值資料
    ，於課徵土地增值稅時，仍應以稅捐稽徵機關核算者為依據
    」等文字，故稅捐稽徵機關如有更改分割前之原規定地價或
    前次移轉現值時，應通知地政機關釐正地價資料，地政機關
    於釐正地價資料後，應於土地所有權部地價備註事項上加註
    並列印「依００００稅捐分處ＸＸＸ年ＸＸ月ＸＸ日０００
    字第００００號函釐正原地價。」等文字，亦經財政部九十
    三年九月十五日台財稅字第０九三０四五四四三九０號函及
    內政部九十三年十二月三日台內地字第０九三００七四九八
    七號函釋在案。則依上開函釋意旨應稅土地如已經該轄稅捐
    稽徵機關更改前次移轉現值後，併同該應稅土地辦理共有物
    分割之其他土地之原地價亦應一併更改，並應通知其所屬稽
    徵機關及地政機關註記，經由上開程序註記後，亦不致造成
    免稅地將來變更為非免稅地時，增加所有人之稅捐負擔，符
    合實質課稅及課稅公平原則，並無不合。至本件併同應稅土
    地辦理分割之公共設施保留地，於本件土地增值稅處分確定
    後，被告亦須依上開函釋之方式辦理，將其前次移轉現值更
    改為分割前之前次移轉現值，而更改後之結果並不會增加其
    所有人之稅捐負擔。又上開函釋雖係就應稅土地與免稅土地
    辦理共有物分割，墊高應稅土地前次移轉現值，各該土地之
    前次移轉現值改算之問題所為之函釋，然本件原告於系爭土
    地第一次分割後，再將該土地分割，並與其他應稅土地合併
    再分割之情形，亦係利用共有物分割土地改算之方式，墊高
    欲移轉之土地之前次移轉現值，其情節與應稅地及免稅地辦
    理分割之情形相同，故其處理方式，亦應比照上開方式辦理
    ，則其他參與分割之應稅土地，其前次移轉現值亦同時更改
    為分割前之前次移轉現值，並不會增加其所有人之稅捐負擔
    ，併此敘明。
十、綜上所述，原告上開主張，既不足取，被告於系爭永安段五
    七一之二地號土地與訴外人吳欲俊等人之土地互易時，將前
    次移轉現值更改回該土地第一次分割前之前次移轉現值計算
    土地漲價總數額，補徵系爭土地之土地增值稅五八八、一二
    ０元，不論從土地稅法第三十一條之規定或由實質課稅之原
    則觀之，均無違誤。復查及訴願決定遞予維持，亦無不合。
    原告起訴意旨求為撤銷，為無理由，應予駁回。
十一、本件事證已臻明確，兩造其餘攻擊防禦方法，對本件判決
    結果不生影響，爰不再一一論述，附此敘明。
十二、據上論結，本件原告之訴為無理由，依行政訴訟法第一百
    九十五條第一項後段、第九十八條第三項前段，判決如主文
    。
中    華    民    國    95    年     2    月    6     日
                  第三庭審判長法  官  邱政強
                              法  官  詹日賢
                              法  官  李協明
以上正本係照原本作成。
如不服本判決，應於判決送達後20日內向本院提出上訴書狀，其
未表明上訴理由者，應於提起上訴後20日內向本院提出上訴理由
書（須按對造人數附繕本）；如於本判決宣示或公告後送達前提
起上訴者，應於判決送達後20日內補提上訴理由書（須附繕本）
。未表明上訴理由者，逕以裁定駁回。
提起上訴應預繳送達用雙掛號郵票7份（每份34元）。
中    華    民    國    95    年     2    月    6     日
                              書記官  周良駿


司法院資訊處製作；財團法人民間司法改革基金會備份。
